【裁判字號】    89,上易,28
【裁判日期】    890815
【裁判案由】    確認通行權存在
【裁判全文】
臺灣高等法院臺中分院民事判決      八十九年度上易字第二八號
      上  訴  人  丙○○
                  乙○○
                  丁○○
                  陳安全
      共      同
      訴訟代理人  蕭慶賢律師
      被  上訴人  甲○○○    .
      訴訟代理人  李俊謀      .
                  林俊雄律師
右當事人間確認通行權存在等事件，上訴人對於中華民國八十八年十二月二十二日臺
灣臺中地方法院第一審判決（八十八年度訴字第二七七九號），提起上訴，本院判決
如左：
      主      文
原判決關於駁回上訴人後開第二項之訴部分，暨訴訟費用之裁判廢棄。
確認上訴人就被上訴人所有坐落臺中縣大甲鎮○○段四四五－一地號土地內如附圖所
示Ａ部分面積○‧○○○二公頃、Ｂ部分面積○‧○○○三公頃土地之通行權存在。
被上訴人不得禁止或妨害上訴人就前項土地之通行。
第一、二審訴訟費用由被上訴人負擔。
      事      實
甲、上訴人方面：
  一、聲明：
    1.原判決廢棄。
    2.確認上訴人等就被上訴人所有座落台中縣大甲鎮○○段四四五－一地號土地，
      如附圖所示Ａ部份，面積○‧○○○二公頃，Ｂ部份，面積○‧○○○三公頃
      之通行權存在，被上訴人並不得禁止或妨害上訴人等之通行。
    3.第一審及第二審訴訟費用由被上訴人負擔。
  二、陳述及證據：除與原審判決書記載相同者予以引用外，補稱：
    1.本件原共有土地分割前，上訴人等在該共有土地上原本有房屋二間（詳如本院
      勘驗現場圖所示之Ｂ、Ｃ部份），上訴人居住在該房屋時均由與順天路連結之
      既成巷道出入，此事實於本院勘驗現場時已為被上訴人所自認，並有台中縣政
      府民國五十七年五月三十日准予增建圖（準備書狀附圖二參照）一紙可稽，而
      上開如附圖二所示既成巷道，在分割後即有大部分在被上訴人分割取得之四四
      五－一地號土地內。
    2.被上訴人起訴請求分割本件共有土地時，上訴人等曾考慮放棄上二間房屋，而
      主張分割在較有價值之育德路旁，惟顧及如此分割恐怕有損被上訴人及其他共
      有人分割後土地無完整性而作罷，亦曾考慮保存上開二間房屋而留存上開既有
      巷道通行，惟亦顧及如此分割有損被上訴人及其他共有人之權益而作罷。上訴
      人等幾經深思，咸認與被上訴人及其他共有人都是老鄰居，怎麼分割都可以，
      只要有通路就行，且被上訴人也欣然應允於該已分割之方案中提供土地供上訴
      人通行，上訴人才接受該分割方案。關於被上訴人在該分割共有物訴訟中同意
      提供土地讓上訴人通行一節，除被上訴人於本院勘驗現場時承認外，於該分割
      共有土地訴訟審理中之錄音帶亦得以查悉。詎分割後，被上訴人於八十八年五
      月二十一日將其自己屋舍拆除，聲請測量，並將其分割後所有土地圍堵，上訴
      人始發覺分割後所有之四四五地號土地係為袋地與公路並無適宜之聯絡，致不
      能為通常使用；然被上訴人復拒不履行提供土地供上訴人通行之約定，而因上
      訴人等之系爭土地確有通行附圖所示Ａ、Ｂ部份之土地至公路之必要，卻因被
      上訴人否認上訴人等之通行權，並禁止上訴人通行；上訴人始依據民法第七百
      八十七條第一項及第七百八十九條第一項規定，提起本件訴訟。
    3.查「土地因與公路無適宜之聯絡，致不能為通常使用者，土地所有人得通行周
      圍地以至公路」「因土地一部之讓與或分割，致有不通公路之土地者，不通公
      路土地之所有人，因至公路，僅得通行受讓人或讓與人或他分割人之所有地。
      」民法第七百八十七條第頸、第七百八十九條第一項分別定有明文。上開規定
      係指土地因與公路無適宜之聯絡，致不能為通常使用者，土地所有人得通行周
      圍地以至公路，乃為有關土地所有人之通行權規定（必要通行權、袋地通行權
      ）；所稱之通行權，法律明文規定為「土地所有人」，另依最高法院六十三年
      台上字第五五○號判決意旨亦認為依法條文義解釋，有通行權及受通行地之人
      ，均應為土地所有人；故就我民法相鄰關係之現有規定而言，其適用對象原僅
      限於所有人間，以及地上權人間、永佃權人間、典權人間、以及各該物權人與
      其土地所有人間；然因民法創設鄰地通行權，原為發揮袋地之利用價值，使地
      盡其利，增進社會經濟之公益目的，始擴張解釋適用於其他土地利用權人相互
      間（包括承租人、使用借貸人在內），此復有最高法院七十九年第二次民事庭
      會議決議內容足資參考。
    4.故依現行民法規定土地所有人因土地與公路無適宜之聯絡，致不能為通常使用
      ，即得適用民法第七百八十七條、第七百八十九條等規定，主張通行周圍地以
      至公路，並不限於實際使用土地之人始可主張。再，條文所定「致不能為通常
      使用」，其意乃指是否為土地通常使用所必要，應按土地之位置、地勢、面積
      或其用途定之，不以從來之使用方法為標準，即所謂無適宜之聯絡，致不能為
      通常使用，係指土地與公路間無適宜之聯絡，以致不能為通常使用而言，換言
      之，民法第七百八十七條第一項規定之通行權，只須其土地因與公路無適宜之
      聯絡，致不能為通常之使用時，即可發生，有最高法院七十六年度台上字第二
      一三三號、二三六二號判決意旨足資參考；故原審判決所稱「致不能為通常使
      用者」係指實際使用土地之人始可主張鄰地通行權，顯然與現行法律相違背。
    5.上訴人於原審判決前，雖將系爭土地上建有之房屋借與第三人居住，但並不足
      以認定上訴人均非使用土地之人；蓋上訴人仍有通行被上訴人所有之鄰地，以
      進行維護、修繕房屋，或使用其餘空地之必要；且既為使用借貸，貸與人得隨
      時請求返還借用物，民法第四百七十條第二項復定有明文，而系爭土地既為袋
      地，上訴人自有主張袋地通行權之必要，並非無權利保護之必要；遑論於原審
      判決後上訴人已將供第三人使用之房屋收回自用，自得依前開民法規定主張鄰
      地通行權。
    6.結論：上訴人所分割之四四五地號土地，為一狹長不規則之土地，被上訴人及
      其他共有人則為四方規則之土地，相較之下，上訴人所分割之土地價值偏低，
      而被上訴人分割之土地價值較高，此為不爭之事實。故上訴人於分割時已犧牲
      相當之權益，於本案請求確認通行，亦選擇上訴人負擔較小僅可容機車通行之
      範圍，而無任意擴張之情事，與被上訴人分割取得較高價值土地衡量，被上訴
      人容無損失；且除依民法第七百八十七條第一項、七百八十九條第一項規定，
      上訴人就附圖示Ａ、Ｂ部份有通行權，被上訴人應容忍上訴人通行外，被上訴
      人於分割共有土地時，既曾允諾提供通行，致上訴人願意分配利用價值較低之
      土地，而竟於取得分割土地後，反於承諾，拒不履行，顯然違反誠實信用原則
      ，亦殊無保護之必要。
乙、被上訴人方面：
  一、聲明：
    1.上訴駁回。
    2.訴訟費用由上訴人等負擔。
  二、陳述及證據：除與原審判決書記載相同者予以引用外，補稱：
    1.查，袋地通行權之規定乃在調和土地之利用價值，故必欲主張袋地通行權之土
      地有其經濟上之利用價值，方有犧牲鄰地讓其通行之必要，若袋地本身毫無利
      用價值，勉強適用前揭袋地通行權之規定，無異平白犧牲鄰地而反不利於土地
      之整體經濟價值。
      就本件言，上訴人所有之第四四五地號土地，面積不過三四平方公尺，且地形
      狹長畸零，可謂毫無建築利用價值，而其所主張之通行路徑，於被上訴人之土
      地上形成二個三角形缺角，甚是破壞其土地之方正完整，致使被上訴人原本規
      劃可建之四棟建物勢必減縮為三間，不僅被上訴人損失慘重，對社會土地之利
      用而言，亦同蒙不利。
    2.平心而論，四四五地號土地確實毫無利用價值，上訴人雖謂其於該土地上猶有
      建物，惟查該建物老舊不堪，上訴人等亦早已不居住其內，而無償任人使用，
      只因原審以渠等未居住於系爭土地而駁回其訴，上訴人等乃故為將房屋收回自
      行居住之表象，實則，上訴人等各有之安適之住宅，何須棲身該老舊建物。
    3.實質而言，因上訴人等於四四五地號旁之同段第四三九地號土地有應有部分，
      故除非將來於四三九地號土地分割時，渠等能分得與四四五地號土地接鄰之部
      分，兩土地合併使用，否則單就四四五地號土地，確毫無利用價值，而若將來
      上訴人既已於四三九地號土地分得與四四五地號土地相接鄰之部分，則於分割
      土地時自可從容規劃其通行道路，又何由硬要強行通行他人土地，平白造成上
      訴人之損害。
丙、本院依聲請勘驗系爭土地並囑託台中縣大甲地政事所測量。
      理      由
一、上訴人主張；伊等與被上訴人及訴外人黃王招治等十二人原共有坐落台中縣大甲
    鎮○○段四四五地號土地，八十七年間，被上訴人提起分割共有物之訴，於訴訟
    中成立訴訟上和解，將該土地分割成三筆，由伊等取得分割後之四四五號地，被
    上訴人取得四四五－一號地，另訴外人黃王招治等十二人取得四四五－二號地，
    並辦畢分割登記。惟嗣發現伊等分得之四四五號地，屬於袋地，與公路並無適宜
    之聯絡，僅得通行被上訴人所分得之第四四五－一號地，但為被上訴人所拒等情
    。為此依民法第七百八十七條第一項及第七百八十九條第一項之規定，求為命確
    認伊等就被上訴人所有之四四五－一號地如附圖所示Ａ、Ｂ部分之通行權存在（
    上訴人於原審請求確認之位置範圍如原審判決附圖所示Ａ部分，於本審減縮更正
    為如上），及追加請求被上訴人不得禁止或妨害伊等通行之判決。
二、被上訴人則以：上訴人於先前分割該共有土地時，係自願分得現今之第四四五號
    地，因該地與其另共有之四三九號地相鄰，可合併利用，而四三九號地可由第四
    四四、四四六號地之既成巷道與道路聯絡，並非不能對外通行，且上訴人所有之
    第四四五號地毫無經濟上之利用價值，地上房屋亦老舊，上訴人亦不住居其內，
    實無通行之急迫性。上訴人本件請求，有悖誠信，並損人不利己等語，資為抗辯
    。
三、查上訴人主張伊所有之系爭第四四五號地，係自分割前之與被上訴人及訴外人黃
    王招治等人共有之原第四四五號地分割而來之事實，業據提出土地登記簿謄本為
    証，並為被上訴人所不爭，堪認為真實。其次，上訴人主張伊分得之系爭第四四
    五號地，屬於袋地，與公路無適宜之聯絡乙節，雖為被上訴人所否認，並據辯稱
    可經由相鄰之第四三九號地之既成巷道為出入云云。惟查，上訴人分得之系爭第
    四四五號地東邊固與其另與他人共有之第四三九號地相鄰，然而該相鄰處之第四
    三九號地上則已建滿他人之建物，上訴人於分割前通往該四三九號地上之既成巷
    道，仍是先經由分割前之第四四五號地本身亦即現今分割後被上訴人取得之第四
    四五－一號地內東半部分，並非可直接通達該既成巷道，此有本院勘驗筆錄及上
    訴人提出之台中縣政府五十七年五月三十日建工營五○九號准予增建圖影本一紙
    可稽（見本院卷三八－三九、五二頁），因此，被上訴人辯稱上訴人不必通行第
    四四五－一號地，可直接經由相鄰之第四三九號地出入云云，尚非可信，從而，
    上訴人主張其分得之系爭第四四五號地已屬袋地與公路無適宜之聯絡，亦勘認為
    真實。
四、按「土地因與公路無適宜之聯絡，致不能為通常使用者，土地所有人得通行周圍
    地以至公路」、「因土地一部之讓與或分割，致有不通公路之土地者，不通公路
    土地之所有人，因至公路，僅得通行受讓人或讓與人或他分割人之所有地」，民
    法第七百八十七條第一項、第七百八十九條第一項分別定有明文。本件上訴人所
    有系爭第四四五號地，既因分割後，成為不通公路之土地，則其主張通行他分割
    人即被上訴人分得之土地，於法即屬有據。雖上訴人將系爭土地上之房屋借予他
    人使用，然查鄰地，分割地通行權，依上開法條規定限制解釋以觀，本即土地所
    有人始得主張（土地利用權人係依最高法院七十九年第二次民事庭會議決議內容
    之擴張、補充解釋，才認得主張）因此，如土地所有人將土地租或借用他人使用
    ，仍由土地所有人出面主張此項通行權，既可使承租人或借用人達到與出租人或
    貸與人合乎約定使用土地之目的，依法應無不可。原審以上訴人將土地上房屋借
    予他人使用，目前均非使用系爭土地之人，而認為無權利保護之必要，見解尚有
    可議。再者，被上訴人以上訴人分得之系爭土地利用價值低微，且房屋老舊，目
    前亦未居住使用，而認為無通行權云云，惟查本件上訴人主張之通行權，係依據
    共有物分割之所致，上訴人分得之士地價值低微，就原共有物分割事件言，已屬
    讓步犧牲相當之權益，而依上開民法第七百八十九條第一項之規定，亦無必須房
    屋新蓋或居住使用，始得主張通行權之限制，故被上訴人上開所辯，尚非可取。
五、上訴人就被上訴人所有之系爭第四四五－一號地既得主張通行權，其通行之處所
    及方法，經斟酌如下：查上訴人於其原共有土地未分割前，固通行於如今分割後
    之第四四五－一號地之東半部分以達四三九號上之既成巷道再通往順天路，惟該
    通行之部分（位置）並非緊臨四四五－一號及四三九號地之地籍線，故今如仍通
    行原來通行之位置，勢必把被上訴人分得之四四五－一號地分切為兩部分，於被
    上訴人甚為不利益，且為被上訴人所反對，因此，相衡之下，上訴人主張改以如
    附圖所示Ａ、Ｂ部分並配合已有之第四四五號地通行而通往育德路，應屬損害較
    少之處所。雖附圖所示Ａ、Ｂ部分均屬略為三角形，但此因地形所限且又為避免
    通行範圍過大造成被上訴人損害加大之不得已方法，自難遽指不適當。從而，上
    訴人求為確認附圖所示Ａ、Ｂ部分之通行權存在，並請求命被上訴人不得禁止或
    妨害其通行，核屬正當，應予准許。原審駁回上訴人上開確認部分之訴，上訴論
    旨指其不當，核為有理由，應予廢棄改判。
六、兩造其餘防、攻方法及舉証，核與本件判決基礎之認定及判決結果不生影響，不
    另一一論列。
據上論結，本件上訴及追加之訴為有理由。依民事訴訟法第四百五十條、第七十八條
，判決如主文。
中      華      民      國    八十九    年      八      月     十五     日
~B1民事第五庭審判長法  官  陳滿賢
~B2                法  官  朱  樑
~B3                法  官  簡清忠
右為正本係照原本作成。
不得上訴。
~B                 書記官  茆亞民
中      華      民      國    八十九    年      八      月     十七     日
                                                                        Ｙ


司法院資訊處製作；財團法人民間司法改革基金會備份。
